【裁判字號】    90,台上,1499
【裁判日期】    900315
【裁判案由】    偽造文書
【裁判全文】
最高法院刑事判決                                九十年度台上字第一四九九號
    上  訴  人  乙○○
                甲○○
右上訴人等因偽造文書案件，不服台灣高等法院中華民國八十七年八月二十七日第二
審判決（八十七年度上訴字第一九八三號，起訴案號：台灣台北地方法院檢察署八十
六年度偵字第二七五一八號、八十六年度偵續一字第五一五號），提起上訴，本院判
決如左：
    主  文
原判決關於甲○○部分撤銷，發回台灣高等法院。
其他上訴駁回。
    理  由
一撤銷發回部分：
本件原判決認定上訴人甲○○除自己參加乙○○於民國八十三年十月二十日在台北市
○○路一八六號二樓招集含會首共計三十五名、每月每會新台幣（下同）二萬元、採
內標方式之互助會一會外，復冒用張麗芳、高千代、袁美英、詹雯玲、林美麗及高美
齡之名義入會，嗣上訴人意圖為自己不法之所有，並基於概括之犯意，明知其財務陷
於困境，已無資力，除於八十四年五月二十日以利息四千五百元標得自己名義之會款
外，又先後於如原判決附表所示標會之日，在標單上偽簽被冒名者之署押及標金而偽
造標單，提出行使，參與競標，冒標得該等期日之會款花用，足以生損害於會首乙○
○、被冒標名義之張麗芳、高千代、袁美英、詹雯玲、林美麗、高美齡及其他活會會
員陷於錯誤而交付會款給會首乙○○轉付上訴人等情，因而撤銷第一審不當之判決，
改判仍論處上訴人連續行使偽造私文書，足以生損害於他人罪刑。固非無見。
惟查：(一)有罪之判決書，應於理由內就認定犯罪事實所憑之證據及其認定之理由，分
別予以記載，刑事訴訟法第三百十條第一款定有明文。卷查原判決於事實欄認定上訴
人於八十三年十月二十日參加乙○○招集會錢為二萬元之互助會時，曾冒用張麗芳、
高千代、袁美英、詹雯玲、林美麗及高美齡之名義入會，嗣先後偽簽被冒名者之署押
及標金而偽造標單，提出行使，參與競標，冒標得款花用，足以生損害於會首乙○○
，被冒標名義人張麗芳、高千代、袁美英、詹雯玲、林美麗、高美齡及其他活會會員
陷於錯誤，而交付會款給會首乙○○轉付上訴人。惟於理由內卻僅論述認定上訴人冒
標林美麗、張麗芳、袁美英三人部分所憑證據及認定之理由（見原判決書第五頁），
然就冒標詹雯玲、高千代、高美齡部分則隻字未提其憑以認定之證據及理由，自有判
決不載理由之違誤。(二)當事人聲請調查之證據，如與本案之待證事實無關緊要者，事
實審法院固可依刑事訴訟法第一百七十二條以裁定駁回，毋庸為無益之調查，若於證
明事實確有重要關係，而又非不易調查或不能調查者，則為明瞭案情起見，自應踐行
調查之程序，否則即係審判期日應行調查之證據未予調查，其判決難謂適法。本件上
訴人一再辯稱高美齡名義之互助會，係其與上訴人共同參加，高美齡曾同意上訴人以
其名義標會；詹雯玲則因積欠上訴人債務，同意參加一會，由上訴人標下抵債；高千
代名義之互助會則係透過其母林津梅參加，後因更換工作，將該會轉予上訴人，揆其
本意，係同意上訴人以其名義標會云云，並具狀聲請傳訊上開證人到庭為證（見原審
卷第十三頁）。而該等證人究有無同意上訴人以彼等名義標會，與上訴人是否成立偽
造私文書罪，至有關係，乃原審未予以傳訊，亦未說明不予調查之理由，自有查證未
盡之疏誤。上訴意旨執以指摘原判決不當，非無理由，應認原判決該部分有撤銷發回
之原因。
二上訴駁回部分：
按刑事訴訟法第三百七十七條規定：上訴於第三審法院，非以判決違背法令為理由，
不得為之。是提起第三審上訴，應以原判決違背法令為理由，係屬法定要件；且必須
依據卷內資料為具體之指摘，並足據以辨認原判決已具備違背法令之形式，始屬相當
。惟如所指摘事項純屬對事實審法院已經調查說明之事項或採證認事職權之適法行使
，重為事實上之爭辯或任意指摘，尚不能認為已具備違背法令之形式，自應認其上訴
為違背法律上之程式，從程序上予以駁回。本件上訴人乙○○上訴意旨略稱：(一)原判
決事實欄先則謂上訴人冒用方薏琳名義參加互助會，嗣又謂上訴人虛列方薏琳為會首
，其事實之記載顯有矛盾。(二)上訴人縱有虛列方薏琳為會員之行為，然於互助會進行
中，該會已讓與詹桂金行使，原判決未說明上訴人之行為何以足生損害於公眾或他人
，遽為科刑判決，自有違誤等語。惟查原判決係依憑上訴人之供述、證人詹桂金之證
詞及卷附互助會單等證據，認定上訴人確有原判決事實欄所記載之犯行。並說明上訴
人既坦承互助會單上方薏琳名字係其虛捏，縱事後該會由詹桂金承受，上訴人自應將
會單上方薏琳之名字更改為詹桂金方為正途，乃上訴人竟仍以方薏琳名義填寫標會單
競標互助會，自屬冒用他人名義，偽造標會單，此足以生損害於被冒名之「方薏琳」
並影響其他活會會員對參加互助會競標之判斷，上訴人難辭其應負之行使偽造私文書
罪責。因而撤銷第一審不當之判決，改判論處上訴人行使偽造私文書，足以生損害於
他人罪刑，俱已詳其調查證據之結果及取捨證據得心證之理由，從形式上觀察，尚
無判決理由不備之違法情形存在，上訴意旨(二)純係就原審已經調查說明之事項，徒憑
己意，任指違法，自不足據以辨認原判決已具備其所指違背法令之形式。另上訴人係
上開互助會之會首，方薏琳係其虛列之會員名字，已如前述，則原判決事實欄所載上
訴人虛列方薏琳為「會首……」，自係誤繕，此顯然之錯誤並不影響原判決之結果，
上訴意旨(一)亦非適法之第三審上訴理由。綜上所述，依首揭說明，應認上訴人該部分
之上訴違背法律上之程式，予以駁回。
據上論結，應依刑事訴訟法第三百九十七條、第四百零一條、第三百九十五條前段，
判決如主文。
中      華      民      國     九十     年      三      月     十五     日
                              最高法院刑事第九庭
                                  審判長法官  陳  宗  鎮
                                        法官  劉  介  民
                                        法官  魏  新  和
                                        法官  孫  增  同
                                        法官  蕭  權  閔
      右正本證明與原本無異
                                              書  記  官
中      華      民      國     九十     年      三      月    二十一    日


司法院資訊處製作；財團法人民間司法改革基金會備份。
